【裁判字號】    98,保險,25
【裁判日期】    991022
【裁判案由】    給付保險金
【裁判全文】
臺灣桃園地方法院民事判決              98年度保險字第25號
原      告  己○○
            庚○○
            戊○○
上  1   人
法定代理人  丁○○
上3 人共同
訴訟代理人  乙○○
被      告  宏泰人壽保險股份有限公司
法定代理人  丙○○
訴訟代理人  甲○○
上列當事人間請求給付保險金事件，本院於民國99年9 月29日言
詞辯論終結，判決如下：
    主  文
原告之訴及假執行之聲請均駁回。
訴訟費用由原告負擔。
    事實及理由
壹、程序方面：
    按當事人得以合意定第一審管轄法院。但以關於由一定法律
    關係而生之訴訟為限。前項合意，應以文書證之，民事訴訟
    法第24條第1 、2 項分別定有明文。經查，訴外人劉惟烽與
    被告分別於民國91年12月31日及92年12月31日簽立保險契約
    ，因劉惟烽於96年11月22日因病過世，原告為劉惟烽之繼承
    人，故原告依上開保險契約請求被告給付保險金，觀之上開
    保險契約第18條約定：「本契約涉訟時，約定以要保人住所
    所在地地方法院為管轄法院，要保人的住所在中華民國境外
    時，則以本公司總公司所在地地方法院為管轄法院。」，因
    要保人（即劉惟烽）之住所為桃園縣平鎮市○○里○○鄰○○
    路60號，本院對本件自有管轄權，合先敘明。
貳、實體方面：
一、原告主張：
  (一)訴外人劉惟烽以自己為要保人及被保險人於91年12月31日與
    被告訂立「宏泰重大疾病及特定傷病終身健康保險」之保險
    契約（保單號碼：0000000000，下稱系爭甲保險契約），該
    保險契約始期為91年12月31日，保險金額新台幣（下同）50
    0,000 元，年繳保險費7,700 元。嗣於92年12月31日再與被
    告訂立同種類之保險契約（保單號碼：0000000000，下稱系
    爭乙保險契約），該保險契約始期為92年12月31日，保險金
    額500,000元，年繳保險費9,000 元。
  (二)劉惟烽於96年11月21日因肝硬化併腹水及細菌性腹膜炎至桃
    園縣平鎮市○○路○ 段56號陽明醫院就診，醫師囑言「於96
    年11月21日至本院就診給予腹水抽吸，經培養有大腸桿菌
    。建議轉院治療」。劉惟烽於96年11月21日轉診至壢新醫
    院，診斷：「1.敗血性休克。2.多重器官衰竭。3.肝硬化。
    」醫師囑言：「病患於96年11月21日因上述診斷住院至加護
    病房治療，於96年11月22日因病危，經急救後無效於21時25
    分死亡。」，又壢新醫院出具之死亡證明書上載明死亡原因
    ：「1.直接引起死亡之疾病或傷害：甲、多重性器官衰竭。
    先行原因：（若有引起上述死因為疾病或傷害）乙、敗血性
    休克。丙、（乙之原因）：空白。2.其他對於死亡有影響之
    疾病或身體狀況：（但與引起死亡之疾病或傷害無直接關係
    者）肝硬化、膽結石。」，依系爭甲、乙契約第10條約定：
    被保險人於本契約保險責任開始後之有效期間內，經醫院診
    斷確定罹患本契約第2 條定義之「重大疾病及特定傷病」者
    ，本公司按保單面頁所載之保險金額給付「重大疾病及特定
    傷病保險金」，本契約之效力即行終止。同保險契約第2 條
    第3 項約定：本契約所稱「重大疾病及特定傷病」，係指被
    保險人在本契約生效日起持續有效30天以後初次罹患並經醫
    院診斷符合如附表定義之疾病。如病理切片日在30天之內，
    醫院診斷確定日於30天之後，不在本契約所稱「重大疾病及
    特定傷病」範圍內。但因意外傷害事故所致者，不受30天之
    限制。系爭甲、乙保險契約附表記載：項目名稱16.肝硬化。
    定義；係指末期之肝硬化，其診斷須具備下列3 項條件之一
    ：無法控制之腹水、食道靜脈曲張且破裂出血、肝性腦病變
    。亦即系爭甲、乙保險契約為疾病保險，非死亡保險，僅被
    保險人罹患約定之疾病如肝硬化，其符合上述3 要件之一者
    ，被告即應依約負保險責任，而非以肝硬化為導致死亡之主
    因為要件。
  (三)依系爭甲、乙契約第14條約定：本契約「重大疾病及特定傷
    病保險金」的受益人，為被保險人本人，本公司不受理其指
    定或變更。被保險人身故時，如本契約保險金尚未給付或未
    完全給付，則以該被保險人之法定繼承人為該部分保險金之
    受益人。前項法定繼承人之順序及應得保險金之比例適用民
    法繼承編相關規定。原告為被保險人劉惟烽之第1 順位之法
    定繼承人（即系爭兩份保險契約之受益人）依約請求被告給
    付保險金。
  (四)依系爭甲、乙契約第11條約定：受益人申領「重大疾病及特
    定傷病保險金」時，應檢具下列文件：1.保險金申請書。2.
    保險單或其謄本。3.醫院診斷書及相關檢驗或病理切片報告
    。（但要保人或被保險人為醫師時，不得為被保險人出具診
    斷書或住院證明。）4.受益人的身分證明。同保險契約第9
    第2 項約定：本公司應於收齊前項文件後15日內給付之。逾
    期本公司應按年利1 分加計利息給付。但逾期事由可歸責於
    要保人、被保險人或受益人者，本公司得不負擔利息。」，
    被告於97年2 月5 日收迄原告依約備齊之必要文件，故原告
    請求自97年2 月21日起訖清償日止，按年息百分之10計算之
    利息。
  (五)依國立台灣大學醫學院附設醫院（下稱台大醫院）99年6 月
    17日校附醫祕字第0990902015號函第2 點所載，可知劉惟烽
    確有罹患肝硬化疾病。又上開保險契約附表約定之真意應為
    醫師判斷是否罹患肝硬化之標準，非為被保險人或受益人申
    請理賠之要件。按保險契約之解釋，應探求契約當事人之真
    意，不得拘泥於所用之文字；如有疑義時，以作有利於被保
    險人之解釋為原則，保險法第54條第2 項定有明文。劉惟烽
    依鑑定結果已確定罹患肝硬化，符合系爭甲、乙保險契約「
    重大疾病及特定傷病保險金的給付」之約定，被告應負保險
    責任。又劉惟烽之血中氨Ammonia72umol/L 已明顯過高（正
    常值9-33um ol/L ），且百分之80肝硬化的患者皆會產生肝
    性腦病變之併發症，故可斷定劉惟烽已具備上開保險契約所
    指「肝性腦病變」之要件，被告亦應負保險責任。
  (六)聲明：
  1.被告應給付原告己○○333,333 元，原告庚○○333,333 元
    ，原告戊○○333,334 元，並均自97年2 月21日起至清償日
    止，按年息百分之10計算之利息。
  2.願供擔保，請准宣告假執行。
二、被告則抗辯：
  (一)系爭甲、乙保險契約第2 條約定，所稱「重大疾病及特定傷
    病」，係指被保險人在系爭保險契約生效日起持續有效30天
    以後初次罹患，並經醫院診斷符合系爭保險契約附表定義之
    疾病。又依系爭保險契約「附表：重大疾病及特定傷病定義
    」約定，「肝硬化」係指末期之肝硬化，其診斷須具備下列
    3 項條件之一：1.無法控制之腹水。2.食道靜脈曲張且破裂
    出血。3.肝性腦病變，是原告以系爭甲、乙保險契約之被保
    險人（即劉惟烽）罹患肝硬化，向被告申請理賠時，應依系
    爭甲、乙保險契約第11條約定檢附符合系爭保險契約所約定
    「末期肝硬化」定義之診斷書面。原告分別於97年2 月5 日
    及97年5 月12日分別向被告提出理賠申請資料，其中所附陽
    明醫院診斷證明書、壢新醫院診斷證明書、壢新醫院死亡證
    明書、壢新醫院出院病例摘要均無記載被保險人（即劉惟烽
    ）具備無法控制之腹水、食道靜脈曲張且破裂出血、肝性腦
    病變3 項條件之一之診斷。
  (二)壢新醫院99年3 月22日壢新醫字第2010030172號函說明二記
    載：「．．．顯示少量腹水，並無食道靜脈曲張出血或肝性
    腦病變之證據。」，陽明醫院99年3 月30日（九十九）陽字
    第99013 號函說明四記載：「．．．臨床上是無法判斷該明
    病患是否有無法控制之腹水及食道靜脈曲張且破裂出血與肝
    性腦病變等症狀。」，又被告顧問醫師（賴志堅醫師）就本
    件表示脂肪肝五個月進展「未達」末期肝硬化，亦未有「無
    法控制之腹水發生及診斷。另台大醫院鑑定報告回函說明2
    記載：「．．．劉先生於壢新醫院就診雖然尚未有明顯肝性
    腦病變現象發生．．．」、「．．．表示，劉先生腹水產生
    屬於就診前短時間才開始。與一般肝硬化持續有腹水現象以
    及無法控制之腹水現象，並不相同。雖然陽明醫院就診時，
    有多量腹水，並抽出約2000毫升腹水，但並非僅此狀況就可
    斷定腹水屬於無法控制之腹水。」，台大醫院於99年8 月13
    日就其前鑑定報告補充說明：「．．．血中氨上升，僅代表
    有明顯肝病，造成血中氨無法排出體外。但由於劉惟烽先生
    當時並未有提及相關神經學異常表現，因此尚不能診斷已有
    肝性腦病變。」綜上，原告理賠申請時，既未檢具符合系爭
    甲、乙保險契約約定「末期之肝硬化」之醫院診斷書及相關
    檢驗或病理切片報告，由壢新醫院、陽明醫院、被告顧問醫
    師（賴志堅醫師）、台大醫院之說明及鑑定意見皆顯示，所
    罹患之肝硬化疾病不符合上開保險契約附表約定之「肝硬化
    」定義。
  (三)答辯聲明：
  1.駁回原告之訴。
  2.如受不利之判決，願供擔保，請准宣告免為假執行。
三、兩造不爭執事項：
  (一)劉惟烽以自己為要保人及被保險人於91年12月31日與被告訂
    立「宏泰重大疾病及特定傷病終身健康保險」之保險契約（
    保單號碼：0000000000），該保險契約始期為91年12月31日
    ，保險金額500,000 元，年繳保險費7,700 元。嗣於92年12
    月31日再與被告訂立同種類之保險契約（保單號碼：000000
    0000），該保險契約始期為92年12月31日，保險金額500,00
    0元，年繳保險費9,000元。
  (二)劉惟烽於96年11月21日因肝硬化併腹水及細菌性腹膜炎至桃
    園縣平鎮市○○路○ 段56號陽明醫院就診，醫師囑言「於96
    年11月21日至本院就診給予腹水抽吸，經培養有大腸桿菌
    。建議轉院治療」。劉惟烽於96年11月21日轉診至壢新醫
    院，診斷：「1.敗血性休克。2.多重器官衰竭。3.肝硬化。
    」，醫師囑言：「病患於96年11月21日因上述診斷住院至加
    護病房治療，於96年11月22日因病危，經急救後無效於21時
    25分死亡。」，又壢新醫院出具之死亡證明書上記載死亡原
    因：「1.直接引起死亡之疾病或傷害：甲、多重性器官衰竭
    。先行原因：（若有引起上述死因為疾病或傷害）乙、敗血
    性休克。丙、（乙之原因）：空白。2.其他對於死亡有影響
    之疾病或身體狀況：（但與引起死亡之疾病或傷害無直接關
    係者）肝硬化、膽結石。」
  (三)原告為被保險人劉惟烽之第1 順位之法定繼承人（即系爭甲
    、乙保險契約之受益人），且原告分別於97年2 月5 日及同
    年5 月12日寄送理賠申請書與被告，經被告收迄無誤。
四、得心證之理由：
  (一)原告主張依台大醫院99年6 月17日函文內容，可知劉惟烽確
    有罹患肝硬化疾病，已符合系爭甲、乙保險契約「重大疾病
    及特定傷病保險金的給付」之約定，被告應負保險責任。又
    劉惟烽之血中氨Ammonia72umol/L 已明顯過高（正常值9-33
    um ol/L ），且百分之80肝硬化的患者皆會產生肝性腦病變
    之併發症，故可斷定劉惟烽已具備上開保險契約所指「肝性
    腦病變」之要件，被告亦應負保險責任云云，為被告所否認
    ，並執前詞置辯。
  (二)經查，系爭甲、乙保險契約第第10條約定：被保險人於本契
    約保險責任開始後之有效期間內，經醫院診斷確定罹患本契
    約第2 條定義之「重大疾病及特定傷病」者，本公司按保單
    面頁所載之保險金額給付「重大疾病及特定傷病保險金」，
    本契約之效力即行終止。又同保險契約第2 條第3 項約定：
    本契約所稱「重大疾病及特定傷病」，係指被保險人在本契
    約生效日起持續有效30天以後初次罹患並經醫院診斷符合如
    附表定義之疾病。如病理切片日在30天之內，醫院診斷確定
    日於30天之後，不在本契約所稱「重大疾病及特定傷病」範
    圍內。但因意外傷害事故所致者，不受30天之限制。參以系
    爭甲、乙保險契約附表中項目16.記載，肝硬化係指末期之肝
    硬化，其診斷須具備下列3 項條件之一：1.無法控制之腹水
    。2.食道靜脈曲張且破裂出血。3.肝性腦病變。由此可知，
    系爭甲、乙保險契約所稱之重大疾病及特定傷病雖有包含肝
    硬化在內，然須符合該保險契約之附表所指末期肝硬化之情
    形，且該附表中並已載明末期肝硬化應符合上述3 項條件之
    一。
  (三)次查，依台大醫院99年6 月17日校附醫秘字第0990902015號
    函記載略以：．．．此次劉先生就診時，已呈現有腹水、肝
    功能異常（．．．）以及血小板減少（．．．）等肝硬化病
    人常見的實驗室數據異常。劉先生於壢新醫院就診雖然尚未
    有明顯肝性腦病變現象發生，但血中氨Ammonia72umol/L 已
    明顯過高（正常值9-33umol/L）。因此根據上述理由，劉先
    生應符合肝硬化之診斷。肝硬化病人腹水，一般可利用利尿
    劑，補出血中白蛋白以及利用降血壓藥物控制門靜脈高壓等
    方式控制病人的腹水。而劉先生病史記載中並未提及有相關
    藥物治療，且劉先生5 個月前長庚醫院超音波檢查也未提及
    有腹水現象。病史中也提及，劉先生於就診前2 週才開始有
    腹漲不適的現象。表示，劉先生腹水產生屬於就診前短時間
    才開始。與一般肝硬化持續有腹水現象以及無法控制之腹水
    現象，並不相同。雖然陽明醫院就診時，有多量腹水，並抽
    出約2000毫升腹水，但並非僅此狀況就可斷定腹水屬於無法
    控制之腹水等語（參見本院卷第104 至105 頁），依該函所
    示，可知本件無法認定劉惟烽於過世前已有無法控制腹水之
    情形。再者，依台大醫院99年8 月13日校附醫秘字第099000
    5784號函記載略以：．．．肝臟疾病造成肝性腦病變通常是
    因為肝臟功能喪失造成無法排除相關影響腦部正常運作的神
    經毒素（neurotoxin），血中氨僅為前所指之神經毒素其中
    一種。因此，血中氨上升，僅代表有明顯肝病，造成血中氨
    無法排出體外。但由於劉惟烽先生當時並未有提及相關神經
    學異常表現，因此尚不能診斷已有肝性腦病變等語（參見本
    院卷第161 頁），準此，原告以劉惟烽之血中氨數值高出正
    常值甚多為由，逕予推斷劉惟烽已具備上開保險契約所指「
    肝性腦病變」之要件，尚嫌速斷，不足採信。
  (四)再者，壢新醫院99年3 月22日壢新醫字第2010030172號函記
    載：根據病歷紀錄96年11月21前，本院無此病患（即劉惟烽
    ）之肝硬化相關醫療紀錄。病人當月住院後發現敗血性休克
    ，病情急速惡化，所做肝相關檢查，顯示少量腹水，並無食
    道靜脈曲張出血或肝性腦病變之證據等語（參見本院卷第70
    頁）。參以陽明醫院於99年3 月30日（九十九）陽字第9901
    3 號函記載略以：4.若本院僅以96年11月21日當天初步診斷
    為肝硬化及腹水之資料，在臨床上是無法判斷該明病患是否
    有無法控制之腹水及食道靜脈曲張且破裂出血與肝性腦病變
    等症狀。因這些症狀為嚴重肝硬化後才會出現之併發症，必
    須有臨床上之確定檢查及檢驗報告方可判定等語（參見本院
    卷第71頁），且該院於99年4 月20日（九十九）陽字第9901
    9 號函記載略以：．．．初步診斷為肝硬化併發腹水及腹膜
    炎等語（參見本院卷第84頁），佐以原告所提出之壢新醫院
    病歷記錄所示，出院診斷：敗血性休克，急性呼吸衰竭，急
    性腎衰竭，肝硬化，腎結石等語（參見本院卷第64頁），由
    上述函文及病歷內容觀之，可知劉惟烽確有肝硬化之情形，
    核與台大醫院之前開判斷相符。然因系爭甲、乙保險契約及
    附表已將重大疾病及特定傷病之保險理賠事由限定為末期肝
    硬化，且須符合1.無法控制之腹水。2.食道靜脈曲張且破裂
    出血。3.肝性腦病變等3 項條件之一，則原告即應再舉證證
    明劉惟烽之病情已達上述末期肝硬化之程度，惟依陽明醫院
    、壢新醫院及台大醫院之函文所示，均無法認定劉惟烽之病
    情已達末期肝硬化或有符合上述3 項條件之一，是原告主張
    本件已有保險理賠事由發生云云，尚乏所據，自難採信。
  (五)綜上所述，原告對於劉惟烽之病情已符合系爭甲、乙保險契
    約第2 條第2 項所指之「重大疾病及特定傷病」一節尚未能
    舉證以其實說，被告即無給付保險金義務。從而，原告基於
    系爭甲、乙保險契約之法律關係，請求被告給付己○○333,
    333 元，庚○○333,333 元，戊○○333,334 元，並均自97
    年2 月21日起至清償日止，按年息百分之10計算之利息，為
    無理由，應予駁回。
  (六)原告之訴既經駁回，其假執行之聲請亦失所附麗，應併予駁
    回。
五、本件事證已臻明確，兩造其餘攻擊及防禦方法，核與本件判
    決結果不生影響，爰不一一予以論述，附此敘明。
六、據上論結，本件原告之訴為無理由，依民事訴訟法第78條，
    判決如主文。
中    華    民    國    99    年    10    月    22    日
                  民事第一庭    法  官  林哲賢
以上正本證明與原本無異
如對本判決上訴，須於判決送達後 20 日內向本院提出上訴狀。
如委任律師提起上訴者，應一併繳納上訴審裁判費。
中    華    民    國    99    年    10    月    22    日
                                書記官  陳佳彬

司法院資訊處製作；財團法人民間司法改革基金會備份。
